【裁判字號】    99,易,664
【裁判日期】    990813
【裁判案由】    業務侵占
【裁判全文】
臺灣彰化地方法院刑事裁定               99年度易字第664號
公  訴  人  臺灣彰化地方法院檢察署檢察官
被      告  乙○○
            丙○○
共      同
選任辯護人  何崇民律師
            黃鈴律師
上列被告等因業務侵占案件，經檢察官提起公訴（九十八年度偵
字第五八二一號、第五八二二號），本院裁定如下：
    主  文
檢察官應於本裁定送達後參拾日內補正被告犯罪之證據並指出證
明之方法。
    理  由
一、按檢察官就被告犯罪事實，應負舉證責任，並指出證明之方
    法；法院於第一次審判期日前，認為檢察官指出之證明方法
    顯不足認定被告有成立犯罪之可能時，應以裁定定期通知檢
    察官補正；逾期未補正者，得以裁定駁回起訴，刑事訴訟法
    第161條第1項、第2項定有明文。又鑑於我國刑事訴訟法制
    之設計係根據無罪推定原則，以檢察官立於當事人之地位，
    對於被告進行追訴，則檢察官對於被告之犯罪事實，自應負
    提出證據及說服之實質舉證責任，修正第1項；另為確實促
    使檢察官負舉證責任及防止其濫行起訴，基於保障人權之立
    場，允宜慎重起訴，以免被告遭受不必要之訟累，並節約司
    法資源，爰設計一中間審查制度之機制，增訂第2項，該條
    立法意旨可資參照。
二、又按，檢察官對被告犯罪事實應負舉證責任，並指出證明方
    法，係指檢察官除應就被告之犯罪事實負提出證據之責任外
    ，並應負說服之責任，使法官確信被告犯罪構成事實之存在
    。而法院第一次審判期日前，審查檢察官起訴或移送併辦意
    旨及全案卷證資料，依客觀之論理與經驗法則，從形式上審
    查，即可判斷被告顯無成立犯罪之可能者，例如：1.起訴書
    證據及所犯法條欄所記載之證據明顯與卷證資料不符，檢察
    官又未提出其他證據可資證明被告犯罪；2.僅以被告或共犯
    之自白或告訴人之指訴，或被害人之陳述為唯一之證據即行
    起訴；3.以證人與實際經驗無關之個人意見或臆測之詞等顯
    然無證據能力之資料（有無證據能力不明或尚有爭議，即非
    顯然）作為起訴證據，又別無其他證據足資證明被告成立犯
    罪；4.檢察官所指出之證明方法過於空泛，如僅稱有證物若
    干箱或帳冊若干本為憑，至於該證物或帳冊之具體內容為何
    ，均未經說明；5.相關事證未經鑑定或勘驗，如扣案物是否
    為毒品、被告尿液有無毒物反應、竊佔土地坐落何處等，苟
    未經鑑定或勘驗，顯不足以認定被告有成立犯罪可能等情形
    ，均應以裁定定出相當合理之期間通知檢察官補正證明方法
    。其期間，宜審酌個案情形及補正所需時間，妥適定之，法
    院辦理刑事訴訟案件應行注意事項第95條第1項定有明文。
    從上述規定可知，檢察官所指出之證明方法如過於空泛，即
    屬法院審查檢察官起訴或移送併辦意旨及全案卷證資料，依
    客觀之論理與經驗法則，從形式上審查，即可判斷被告顯無
    成立犯罪之可能者，而應依刑事訴訟法第161條第2項以裁定
    定期通知檢察官補正，逾期未補正者，得以裁定駁回起訴。
三、經查，本件檢察官以被告二人於民國93年間，遊說告訴人甲
    ○○共同前往大陸合夥投資成立昆翰公司，以從事五金貿易
    相關業務，且於93年6月1日，由甲○○（下稱甲方）與被告
    乙○○（下稱乙方）事後共同簽立合夥契約書，約定由乙方
    以現有機器設備一批及模具等充作人民幣75萬元入股，而甲
    方則以流動資金即人民幣100萬元入股，告訴人甲○○則依
    約自93年3月27日起迄95年9月6日止，交付或匯款共美金177
    912.67元予被告吳木林，或被告二人所指定之帳戶中，惟被
    告二人竟共同基於意圖為自己不法所有之犯意聯絡，連續將
    渠等合夥業務上所持有如起訴書附表所示編號1至16所示投
    資資本，加以侵占入己，因認被告二人均係犯刑法第336條
    第2項之業務侵占罪嫌，固於起訴書中提出告訴人甲○○到
    庭證述，證人（起訴書未指明何人，遍查全卷應係指莊淑玲
    ）之證述大致相符，並有合夥契約書、在大陸地區從事投資
    申報證明書、收據、臺中商業銀行入戶電匯通知單7張、華
    南商業銀行匯款回條聯2張、賣匯交易憑證5張、匯出匯款明
    細5張、告訴人所製作投資資本、94年8月10日昆翰公司章程
    、鶴山市對外貿易經濟合作局文件、外商投資企業設立登記
    申請書等，為證明之方法。
四、惟被告二人於偵查及本院準備程序中否認有何侵占情事，堅
    稱告訴人之匯款有部分是付訂貨的貨款，告訴人並未依約將
    全部投資款匯到，致無法在大陸地區完成登記，且昆翰公司
    之成立有營運、管銷費用，另還有廠房租金開銷，且依合夥
    契約尚須每月付被告乙○○新台幣5萬元薪資等語。而檢察
    官起訴書所舉之上揭證據中:（1）告訴人甲○○與被告間原
    存在本案投資糾紛，及證人莊淑玲為告訴人甲○○之聘雇人
    員，渠二人之證述是否可採？自須參酌其他積極證據認定，
    惟檢察官並未進一步之勾稽調查，僅據證人證詞即為起訴。
    （2）起訴書其餘所列「夥契約書、在大陸地區從事投資申
    報證明書、收據、臺中商業銀行入戶電匯通知單7張、華南
    商業銀行匯款回條聯2張、賣匯交易憑證5張、匯出匯款明細
    5 張、告訴人所製作投資資本、94年8月10日昆翰公司章程
    、鶴山市對外貿易經濟合作局文件、外商投資企業設立登記
    申請書」等證物，頂多能證明告訴人甲○○與被告間確有合
    夥投資成立昆翰公司之事實，及告訴人甲○○確曾匯款而已
    ，但該所匯款項之用途為「投資」或「貨款」？上揭證物並
    無釐清之功能，又對刑法第336條第2項之業務侵占罪之其他
    構成要件，更無何證明力可言；檢察官就起訴書所指被告二
    人涉有業務侵占犯嫌，實難認已經舉證。（3）更有甚者，
    證據中之「合夥契約書」已載明:「薪資:乙方人員（吳先生
    ）每月薪資暫定為新台幣伍萬元。」、「交通費:為考量台
    籍工作人員辛苦，每三月返台一次，以7天為限，機票費用
    由公司支付，返台薪資不扣。」等節，自昆翰公司籌備設立
    迄公司解散，期間顯有相當之人事、管銷或營運費用，惟檢
    察官起訴書逕將告訴人之全部所匯款項，一概認定為被告侵
    占金額，其起訴犯罪事實已與其所提出之證據資料相互矛盾
    。
五、是以，檢察官所指出之證明方法過於空泛，本件至多僅越過
    開始偵查之初始嫌疑門檻，尚未達於「有罪判決高度可能性
    」之法定起訴門檻，亦即檢察官指出之證明方法顯不足認定
    被告有成立犯罪之可能，為使檢察官負舉證責任及防止其濫
    行起訴，基於保障人權之立場，爰依首揭說明，通知檢察官
    應於本裁定送達後30日內，補正被告犯罪之證據並指出證明
    之方法，如逾期未予補正，將依刑事訴訟法第161條第2項後
    段規定，裁定駁回起訴，以免被告遭受不必要之訟累，並節
    約司法資源。
六、依刑事訴訟法第161條第2項前段，裁定如主文。
中    華    民    國    99    年    8     月    13    日
                  刑事第四庭    審判長  姚銘鴻
                                法  官  吳永梁
                                法  官  吳俊螢
以上正本證明與原本無異。
本件不得抗告。
中    華    民    國    99    年    8     月    13    日
                                書記官  顧嘉文

司法院資訊處製作；財團法人民間司法改革基金會備份。
